臺灣臺北地方法院民事判決　　　　　　　96年度小上字第78號
上　訴　人　甲○○
被　上訴人　台新國際商業銀行股份有限公司
法定代理人　乙○○
訴訟代理人　丙○○
上列當事人間請求給付票款事件，上訴人對於中華民國96年3 月
23日本院台北簡易庭96年度北小字第363 號第一審判決提起上訴
，本院判決如下：
    主    文
上訴駁回。
第二審訴訟費用新台幣壹仟伍佰元由上訴人負擔。
    事實及理由
一被上訴人主張：
  (一)伊執有上訴人所簽發、付款人為華南銀行松山分行、發票日
    民國95年5月31日、金額新臺幣（下同）67,000 元、號碼NC
    0000000號之支票1紙（下稱系爭支票），屆期經提示未獲付
    款，上訴人自負有給付票款之責。
  (二)上訴人雖稱系爭支票係遭訴外人蔡清池偽造云云，然其坦認
    前授權蔡清池以其名義簽發支票，縱認蔡清池簽發系爭支票
    已逾越其授權範圍，然伊為善意第三人，依民法第107 條規
    定，其仍應負發票人給付票款之責等語。並聲明為：上訴駁
    回。
二上訴人則抗辯：
  (一)訴外人蔡清池於74年間設立都都行有限公司（下稱都都行公
    司），經營化妝品、洗髮用品及家庭清潔用品、洗潔精之製
    造買賣業務及前各項業務之進出口貿易，近年來為擴展業務
    ，建立銷貨管道，除原公司之產品銷售部門外，另增加美髮
    部門，並陸續以公司職員名義於全省各地開設多家美容美髮
    直營店。都都行公司為管理店務及統籌處理各加直營店面租
    金、貨款及管理費之支出，公司實際負責人蔡清池乃要求各
    家直營店之名義負責人開立銀行乙存及甲存帳戶，並要求渠
    等應將印鑑章及身分證影本交由公司財務部門保管，以利公
    司統一製作及控管各直營店之支出，而蔡清池為免除各名義
    負責人不願將印鑑章交付公司之疑慮，乃一再保證允諾印鑑
    章及支票之用途僅限於各該直營店本身營運所需之租金、貨
    款及管理費用，故都都行公司除支付上開租金、貨款及管理
    費用外，無權將以各該名義負責人名義開立之任何支票挪作
    他用。惟都都行公司因擴展過快且美髮直營店之經營成效不
    如預期，導致近年來陸續發生財務危機，為填補公司之資金
    缺口，蔡清池遂未經各加直營店名義負責人之同意，即利用
    渠等先前將印鑑章及支票交由公司財務部門保管之機會，將
    渠等之印鑑章蓋印於支票上，而陸續開立面額不等之支票向
    銀行及私人貼現或挪作他用，而前開遭盜開之支票陸續跳票
    ，蔡清池始終未能解決相關支票債務問題，乃遭該等名義負
    責人自訴其涉犯刑法偽造有價證券罪，該刑事案件現繫屬於
    臺灣士林地方法院（下稱士林地院）。
  (二)伊在都都行公司任職多年，於94年間應蔡清池之要求擔任姿
    采美髮造型名店名義負責人，並在華南銀行開立支票帳戶，
    惟該支票帳戶之印鑑章向由蔡清池保管，支票亦交由蔡清池
    使用，伊僅授權蔡清池簽發支票用以支付貨款、租金及管理
    費等費用，詎蔡清池逾越授權範圍簽發系爭支票，此支票係
    蔡清池偽造，依最高法院51年台上字第3309號判例意旨，伊
    無須負發票人之責任。又被上訴人未在系爭支票上為委任取
    款背書，無法證明係善意取得系爭支票，不得主張票據權利
    。原審對此不察，誤認伊須負給付票款之責，實有未當等語
    。並上訴聲明：1.原判決廢棄。2.上開廢棄部分，被上訴人
    在第一審之訴及假執行之聲請均駁回。
三本件上訴人係以原審判決漏未引用最高法院51年台上字第3309
  號判例為由提起上訴，經查：
  (一)按最高法院51年台上字第3309號判例係明揭「盜用他人印章
    為發票行為，即屬票據之偽造。被盜用印章者，因非其在票
    據上簽名為發票行為，自不負發票人之責任，此項絕對的抗
    辯事由，得以對抗一切執票人」之旨。而上訴人係辯稱：伊
    確實同意擔任姿采美髮造型名店之名義上負責人，且在華南
    銀行開立支票帳戶，並將該支票帳戶之印鑑章交予蔡清池，
    由蔡清池簽發支票用以支付租金、貨款、管理費等費用等語
    （本院96年7 月30日準備程序筆錄參照），惟當事人主張有
    利於己之事實者，就其事實有舉證之責任，民事訴訟法第
    277 條定有明文。依上訴人所言，系爭支票發票人欄之印章
    為真正一節，已堪認定，上訴人辯稱系爭支票係蔡清池逾越
    授權權限，使用真正之印章所偽造，即應由上訴人就印章被
    盜用之事實，負舉證之責。上訴人辯稱其與蔡清池間就使用
    印鑑章簽發支票一事，已明確約定授權之範圍云云，僅提出
    蔡清池出具之切結書為證，而該切結書雖記載：「本人蔡清
    池於民國74年間設立『都都行有限公司』以經營美髮用品之
    製造買賣業務及前各項業務之進出口貿易，近年來為擴展業
    務，建立通貨管道，除原公司之產品銷售部門以外，另增加
    美髮部門，並陸續以公司職員名義於全省各地開設多家美容
    美髮直營店，而公司為了管理店務及統籌處理各家直營店面
    租金、貨款及管理費之支出，乃要求各家直營店名義負責人
    應將其等之印章、身份證影本，交由公司財務部門保管，且
    同時要求渠等於銀行之乙存及甲存支票帳戶申請表格上簽名
    ，本公司確曾允諾支票之用途僅以各該直營店本身之租金、
    貨款及管理費用為限………故本公司不得將渠等名義所開立
    之支票挪作他用………」等語，但蔡清池在前述士林地院之
    偽造有價證券刑事案件中，已表明該切結書係在員工請求下
    所簽，並非出於其本意，有上訴人提出之該案準備程序筆錄
    可稽（本院卷第29頁參照），是以上訴人與蔡清池間是否針
    對簽發、使用支票之授權範圍另有約定，非無疑義。況系爭
    支票為無記名支票，背面亦僅有訴外人儷康絲國際有限公司
    在支票領款人欄之簽章，未經他人背書，此觀該支票影本即
    明，而被上訴人亦稱：伊係經由儷康絲國際有限公司墊付國
    內票款而取得系爭支票等語（原審96年3月7日言詞辯論筆錄
    參照），由上可知系爭支票簽發後，曾先後由儷康絲國際有
    限公司及被上訴人因支票之交付而取得票據權利，被上訴人
    與發票人並非直接前後手，縱認上訴人與蔡清池間確實針對
    簽發、使用支票之授權範圍另有約定，然蔡清池簽發系爭支
    票是否確實逾越與上訴人間之約定範圍，上訴人並未提出任
    何證據證明之，則其辯稱系爭支票係遭蔡清池偽造云云，尚
    難認屬實。
  (二)至上訴人另辯稱：被上訴人未在系爭支票上為委任取款背書
    ，無法證明係善意取得系爭支票，不得主張票據權利等語（
    本院96年7 月30日準備程序筆錄參照），惟其在原審並未提
    出相同答辯，此項答辯乃屬新攻擊防禦方法，依民事訴訟法
    第436 條之28規定，不得在二審程序提出，是以對此本院即
    無庸審酌，併予指明。
四綜上所述，原審判決認定系爭支票並非遭蔡清池偽造，故未適
  用前引最高法院判例，於法並無違誤。原審判決並無上訴人所
  指違背法令之情事，上訴人提起本件上訴，依其上訴意旨足認
  上訴為無理由，爰依民事訴訟法第436條之29第2款規定，不經
  言詞辯論，逕以判決駁回。
五據上論結，本件上訴為無理由。依民事訴訟法第436條之32第2
  項、第449條第1項、第436條之29第2款、第78條、第436 條之
  32 第1項、第436條之19，判決如主文。
中　　華　　民　　國　　96　　年　　8 　　月　　10　　日
                  民事第六庭審判長法　官　李昆曄
                                  法  官  曾部倫
                                  法  官  陳婷玉
以上正本係照原本作成。
本件不得上訴。
中　　華　　民　　國　　96　　年　　8 　　月　　10　　日
                                  書記官  詹雪娥
